ACORDAO-COMPLETO-2353709

ACÓRDÃO 1044/2019 ATA 15/2019 - PLENÁRIO

VISTOS, relatados e discutidos estes autos de representação da empresa ESI Empreendimentos a respeito de possíveis irregularidades ocorridas no certame do Edital de Chamamento 1/2018 (processo administrativo 1260-3200/08-0) , realizado pela Secretaria de Obras, Saneamento e Habitação do Estado do Rio Grande do Sul, cujo objeto é a seleção pública de empresa de construção civil interessada em promover empreendimento habitacional no âmbito do Programa Minha Casa Minha Vida (PMCMV) ; 
ACORDAM os Ministros do Tribunal de Contas da União, reunidos em Sessão do Plenário, ante as razões expostas pelo Relator, em:
9.1.	conhecer da presente representação, satisfeitos os requisitos de admissibilidade previstos nos arts. 235 e 237, inciso VII, do Regimento Interno/TCU, c/c o art. 113, § 1º, da Lei 8.666/1993 e o art. 103, §1º, da Resolução-TCU 259/2014;
9.2.	determinar, cautelarmente, nos termos do art. 276, caput, do Regimento Interno/TCU, à Secretaria de Obras, Saneamento e Habitação do Estado do Rio Grande do Sul que suspenda o certame relativo ao Edital de Chamamento 1/2018 até que o TCU decida sobre a matéria;
9.3.	determinar, cautelarmente, nos termos do art. 276, caput, do Regimento Interno/TCU, à Caixa Econômica Federal que suspenda qualquer ato decorrente do Edital de Chamamento 1/2018 até que o TCU decida sobre a matéria;
9.4.	determinar, nos termos do art. 276, § 3º, do Regimento Interno/TCU, a oitiva da Secretaria de Obras, Saneamento e Habitação do Estado do Rio Grande do Sul, para, no prazo de até quinze dias, manifeste-se sobre os fatos apontados na representação formulada por ESI Empreendimento, especialmente quanto ao disposto no item 4.4 do Edital de Chamamento 1/2018 e quanto à desclassificação da reclamante com fundamento no art. 29, inciso III, da Lei 8.666/1993; e
9.5.	realizar diligência, com fundamento no art. 157 do Regimento Interno/TCU, à Secretaria de Obras, Saneamento e Habitação do Estado do Rio Grande do Sul, para que, no prazo de quinze dias, encaminhe a este Tribunal cópia integral, em meio digital, do processo administrativo 1260-3200/08-0, o qual tratou do Edital de Chamamento 1/2018;
9.6.	realizar diligência, com fundamento no art. 157 do Regimento Interno/TCU, à empresa ESI Empreendimentos para que, no prazo de 15 dias, apresente ao Tribunal os comprovantes de que, à época de sua desclassificação no certame, estava em situação de regularidade fiscal.

Representação com pedido de cautelar a respeito de possíveis irregularidades ocorridas em certame realizado pela Secretaria de Obras, Saneamento e Habitação do Estado do Rio Grande do Sul, cujo objeto é a seleção pública de empresa de construção civil interessada em promover empreendimento habitacional no âmbito do Programa Minha Casa Minha Vida (PMCMV).

Secretaria de Obras, Saneamento e Habitação do Estado do Rio Grande do Sul.

3. Interessados/Responsáveis: não há.

13.1. Ministros presentes: José Mucio Monteiro (Presidente), Walton Alencar Rodrigues, Benjamin Zymler, Raimundo Carreiro e Ana Arraes.
13.2. Ministros-Substitutos convocados: Augusto Sherman Cavalcanti (Relator) e Marcos Bemquerer Costa.
13.3. Ministro-Substituto presente: André Luís de Carvalho.

ACORDAO-COMPLETO-2376210

Acórdão de Relação 2370/2019 - Plenário

Acórdão de Relação

AUGUSTO SHERMAN

Adoto como relatório, com ajustes de forma, a instrução elaborada pelo auditor da Secretaria de Fiscalização de Infraestrutura Urbana (peça 6) , cujas propostas contaram com a anuência dos dirigentes, a seguir transcrito:
INTRODUÇÃO 
Cuidam os autos de representação da empresa ESI Empreendimentos a respeito de possíveis irregularidades ocorridas no certame do Edital de Chamamento nº 1/2018 (processo administrativo 1260-3200/08-0) , realizado pela Secretaria de Obras, Saneamento e Habitação do estado do Rio Grande do Sul, cujo objeto é a seleção pública de empresa de construção civil interessada em promover empreendimento habitacional no âmbito do Programa Minha Casa Minha Vida (PMCMV) .
O Edital prevê a construção de 1.344 unidades habitacionais (1.200 apartamentos e 144 casas) para população de baixa renda e será atendido com recursos do Programa Minha Casa Minha Vida provenientes do Fundo de Arrendamento Residencial - PMCMV/FAR - Faixa 1. 
Para essa modalidade, a Portaria 114, de 9 de fevereiro de 2018, do Ministério das Cidades, prevê o valor máximo por unidade habitacional de R$ 88.000, sendo assim o potencial valor do empreendimento é de cerca de R$ 118,2 milhões. Podendo variar em 10%, conforme previsto no edital. 
A área destinada ao empreendimento situa-se na Avenida Edgar Pires de Castro, no Bairro de Belém Novo, em Porto Alegre/RS e o agente operador do empreendimento será a Caixa Econômica Federal.
Participaram do certame três interessadas, quais sejam: ESI Comércio e Construções Ltda., Cidade Serviços - Flávio Francisco Piram - ME, e Espaço Ambiental, Planejamento, Consultoria e Representações Ltda, sendo selecionada apenas a última (peça 1, pg. 42 e 45 e peça 4) .
EXAME DE ADMISSIBILIDADE
Inicialmente, deve-se registrar que a representação preenche os requisitos de admissibilidade constantes no art. 235 do Regimento Interno do TCU, haja vista a matéria ser de competência do Tribunal, referir-se a responsável sujeito a sua jurisdição, estar redigida em linguagem clara e objetiva, conter nome legível, qualificação e endereço do representante, bem como encontrar-se acompanhada do indício concernente à irregularidade ou ilegalidade.
Além disso, a ESI Empreendimentos possui legitimidade para representar ao Tribunal, consoante disposto no inciso VII do art. 237 do RI/TCU c/c o art. 113, § 1º, da Lei 8.666/1993.
Ainda, conforme dispõe o art. 103, § 1º, in fine, da Resolução - TCU 259/2014, verifica-se a existência do interesse público no trato da suposta irregularidade/ilegalidade, pois o processamento irregular do Chamamento Público 1/2018 da Secretaria de Obras, Saneamento e Habitação do estado do Rio Grande do Sul poderia, em tese, causar prejuízo ao interesse público, por meio da seleção equívoca ou direcionamento de empresa para construção do empreendimento do PMCMV objeto da seleção. 
Dessa forma, a representação poderá ser apurada, para fins de comprovar a sua procedência, nos termos do art. 234, § 2º, segunda parte, do Regimento Interno do TCU, aplicável às representações de acordo com o parágrafo único do art. 237 do mesmo RI/TCU.
EXAME TÉCNICO
Na peça inicial dos autos, a ESI Empreendimentos representa contra decisão da Comissão Julgadora do Chamamento Público 1/2018 da Secretaria de Obras, Saneamento e Habitação do estado do Rio Grande do Sul, a qual desclassificou a representante sob a alegação de descumprimento de itens do citado Edital. 
A representante apresenta histórico de e-mails em que a Comissão de chamamento informa que a desclassificação ocorreu devido ao descumprimento do disposto no Art. 4.4. do Edital de Chamamento 1/2018, bem como ao descumprimento do disposto Art. 29, III, da Lei 8666/93 (peça 1, pg. 3 e 41 a 44) . 
Registre-se que, embora haja nos autos e no site da Secretaria de Obras/RS (https://obras.rs.gov.br/editais) , respectivamente, termo de julgamento e ata de julgamento, informando da desclassificação da reclamante (peça 1, pg. 18) , não há quaisquer informações acerca das motivações que subsidiaram tal decisão, também não informações acerca de eventuais recursos impetrados. 
Alegações em relação a inabilitação com fundamento no item 4.4 do Edital de Chamamento
O item 4.4 do Edital de Chamamento 1/2018 tem a seguinte redação: 
4.4	 É condição para participação neste Chamamento Público a apresentação do comprovante de garantia de proposta, no valor de R$ 100.000,00 (Cem Mil Reais) , com base no Parágrafo 1 e seus incisos, do artigo 56 da Lei 8.666/93, mediante depósito caução em uma Agência da Caixa Econômica Federal em favor da Secretaria de Obras, Saneamento e Habitação do Estado do Rio Grande do Sul. 
Aduz a representante que a sua desclassificação tendo como fundamento o item 4.4 do edital em comento foi ilegal, uma vez que apresentou apólice de seguro garantia contratada pela ESI Comercio e Construções Ltda. para garantir à Secretaria de Obras, Saneamento e Habitação as suas obrigações como tomador (peça 1, p. 48) . 
Alega que a exigência editalícia de que a garantia da proposta ocorresse exclusivamente mediante depósito caução contraria a lei de licitações públicas, Lei 8.666/93, e a jurisprudência sobre o tema. Nesse sentido, argumenta que conforme definido no inciso III, art. 31 c/c o § 1º do art. 56 da Lei 8.666/93 compete exclusivamente ao licitante optar pela modalidade de garantia a ser apresentada.
Alega ainda que no presente caso não há de se falar em vinculação ao edital, uma vez que o item do edital está eivado de ilegalidade, e que a decisão advinda de sua determinação não poderia estar em acordo com a legislação aplicável.
Por fim, apresenta histórico de e-mails em que servidora da Secretaria de Obras, Saneamento e Habitação do Rio Grande do Sul, após questionamento da representante sobre a interpretação do item 4.4 do edital 1/2018, afirma que o entendimento da Comissão é de que a garantia definida no edital deverá ser realizada exclusivamente mediante calção, e que não há possibilidade de opção por outra modalidade (peça 1, pg.42-43) .
Alegações em relação a inexistência, no edital, de exigência quanto a regularidade fiscal para fins de habilitação
Preliminarmente, o reclamante argumenta que as exigências quanto a regularidade Fiscal no edital de Chamamento Público 1/2018, estariam em desacordo com o entendimento do TCU sobre o tema.
Nesse sentido, argumenta que Acórdão 1284/2015-TCU-Plenário assentou que os entes federados têm papel restrito na seção dos executores dos empreendimentos, cabendo aos entes selecionar o melhor empreendimento e não o de avaliar questões subjetivas de habilitação das empresas em si. E que a análise da habilitação jurídica, econômica, financeira, fiscal e creditícia das proponentes é incumbência das instituições financeiras, agentes operadores do FAR. 
Portanto, alega que não é papel dos entes federados, municípios ou Distrito Federal verificar a regularidade para fins de contratação do empreendimento, papel que cabe exclusivamente aos Agentes Financeiros operadores do programa. 
Não obstante esse posicionamento, a reclamante alega, também, que a sua desclassificação do Chamamento 1/2018 tendo como fundamento o não atendimento do art. 29, III, da Lei 8.666/93, não encontra amparo legal, uma vez que adota critério de julgamento que não constou do edital. 
A reclamante busca demonstrar que não fora exigido no edital em comento a apresentação de certidões que comprovassem a regularidade com a Fazenda Federal, Estadual ou Municipal.
Afirma que apesar de estar em dia com todas suas obrigações fiscais, não apresentou as certidões de regularidade, porque o edital não solicitou tal documentação. Aduz, ainda, que mesmo sem a apresentação da documentação a Comissão de Julgamento poderia, por iniciativa própria ter verificado a regularidade fiscal da empresa.
Alega ainda que diante da não exigência do edital de Certidões de Regularidade Fiscal para habilitação no certame, a Comissão de Julgamento do Chamamento Público usou de interpretações extensivas sobre o item 21.7 do edital para exigir a apresentação de tais certidões. Deixando, assim, de observar os princípios da vinculação ao edital, do julgamento objetivo e da ampliação da competição. 
Argumenta que interpretação extensiva da Comissão iria de encontro com o insculpido no art.  44 da Lei 8.666/93, o qual determina que no julgamento das propostas a comissão leve em consideração critérios objetivos definidos no edital, sendo vedado critérios contrários à Lei de Licitações e a utilização de elemento, critério ou fato sigiloso, secreto, subjetivo ou reservado. 
Por fim, reforça que, mesmo na hipótese de ter contrariado o entendimento do Acórdão supracitado, o Edital não teria exigido de forma clara a apresentação das certidões de regularidade fiscal, fato que iria ao encontro das determinações da Lei 8.666/93 e contrariaria princípios basilares das licitações, como isonomia, seleção da proposta mais vantajosa para a administração e legalidade. 
Análise das alegações da representante
Em termos de análise preliminar, as alegações apresentadas pela reclamante em relação às possíveis ilegalidades ocorridas no edital de Chamamento 1/2018 da Secretaria de Obras do Rio Grande do Sul, mais especificamente em relação as exigências do item 4.4 e à inexistência de exigência de apresentação de certidões de regularidade fiscal para fins de habilitação, apresentam-se revestidas de fumus bonis iuris.
Faz-se necessário relembrar que as condições gerais para aquisições de imóveis com recursos advindos da integralização de contas do FAR, no âmbito do PMCMV encontram-se disciplinadas na Portaria 267, de 22 de março de 2017, do então Ministério das Cidades. 
Por sua vez esta portaria prevê, no item 7 do Anexo I, que o processo de seleção da empresa construtora, sem prejuízo da observância das demais disposições legais e regulamentares vigentes, deverá observar as disposições da Lei nº 8.666, de 21 de junho de 1993, quando realizado pelo ente público doador.
Observa-se, no caso em tela, que a seleção da empresa foi realizada pela Secretaria de Obras do Estado do Rio Grande do Sul, órgão responsável pela doação do terreno, e que, portanto, as disposições da seleção deveriam observar a Lei de 8.666/93.
Nesse contexto, é possível observar que o item 4.4 apresenta exigência que está em desacordo com o disposto nos artigos 31 e 56 da Lei de Licitações e Contratos. 
O item 4.4 do Edital de Chamamento 1/2018 determina como condição de participação no certame a apresentação de comprovante de garantia da proposta mediante depósito de caução em agência da Caixa em favo da Secretaria de Obras, Saneamento e Habitação do Estado do Rio Grande do Sul. O item ainda indica como fundamento da determinação o §1º e incisos do art. 56 da Lei 8.666/93.
Por outro lado, o entendimento do art. 56, §1º e incisos, da Lei 8.666/93, c/c o inciso III do art. 31 da mesma Lei, é claro ao estabelecer que "Caberá ao contratado optar por uma das seguintes modalidades de garantia: caução em dinheiro ou títulos da dívida pública, seguro-garantia, e fiança bancária".  
Nesse contexto, a previsão editalícia inserida no item 4.4 do Edital em comento está em desacordo com o previsto na Lei de Licitações e Contratos, pois não pode a Administração Pública determinar que a forma de prestação de garantia para participação do certame. 
Registre-se, ainda, que o próprio item do edital cita que previsão tem como base o art. 56 de Lei 8.666/93, e este, por sua vez não deixa margem para dúvidas ao prever em seu §1º que compete ao contratado optar por uma daquelas modalidades de garantia dispostas na Lei.     
Logo, embora seja facultado ao órgão licitante exigir garantia da proposta, como de fato o fez no item 4.4 do Edital, nos termos do art. 31 da Lei 8.666/93, a escolha pela modalidade da garantia é faculdade exclusiva do licitante/contratante, dentre aquelas previstas no art. 56, § 1º da mesma lei. Não sendo, portanto, ilegal que o órgão licitante determine a forma como deverá ocorrer a prestação de garantia da proposta.  
Registre-se, contudo, que não consta dos autos informações sobre impugnação dos termos do edital por parte da reclamante, conforme previsto no art. 41, §2º, da Lei 8.666.
Portanto, as alegações de ilegalidade na desclassificação da empresa ESI Empreendimentos, tendo como fundamento o item 4.4 do edital de Chamamento 1/2018 da Secretaria de Obras e Habitação do Rio Grande do Sul apresentam-se revestidas do fumus bonis iuris.
Em relação a alegação sobre a inexistência, no edital, de exigências de apresentação de certidões negativas sobre a regularidade fiscal para fins de habilitação, há primeiramente de se verificar os termos do Edital em análise. 
Observa-se que no item 10 do Edital "Documentação para habilitação/pontuação" não há exigência expressa de apresentação de certidões sobre a regularidade fiscal como condição de habilitação no certame (peça 1, pg 24) . Também não é possível apontar outro item do edital que determine expressamente a apresentação de certidões de regularidade fiscal.
Sobre o tema, importa relembrar que o art. 29 da lei 8.666/93 elenca a documentação que deverá ser apresentada como comprovação da regularidade fiscal e trabalhista para fins de habilitação nas licitações. E, dentre outras, o inciso III prevê que deverá ser apresentada documentação que prove a regularidade para com a Fazenda Federal, Estadual e Municipal do domicílio ou sede do licitante, ou outra equivalente, na forma da lei.
Por sua vez, o art. 40, inciso VI, determina que o edital traga as condições para participação na licitação, em conformidade com os arts. 27 a 31 da Lei, e forma de apresentação das propostas. Além disso, os arts. 44 e 45 da mesma Lei determinam que no julgamento das propostas serão utilizados critérios objetivos definidos no edital, e que os responsáveis devem realiza-lo de acordo com o tipo de licitação e com os critérios previamente estabelecidos no ato convocatório e de acordo com fatores exclusivamente neles estabelecidos. 
Nesse contexto, para que as exigências para a habilitação fiscal previstas no art. 29 da Lei 8.666/93 pudessem ser verificadas no âmbito da habilitação das proponentes da Licitação em apreço, era adequado que houvesse previsão expressa no Edital de Chamamento de apresentação da documentação de regularidade fiscal por parte dos licitantes.
Não obstante, o que se verificou foi que, embora o Edital 1/2018 não estabelecesse como condição de habilitação no certame a apresentação de certidões de regularidade fiscal, ocorreu, conforme afirmado em e-mail de 6/2/2019 (peça 1, pg 41) do presidente da Comissão de Chamamento, a desclassificação da reclamante com fundamento no descumprimento do art. 29, inciso III, da Lei 8.666/93. 
Portanto, as alegações de ilegalidades na desclassificação da recorrente com fundamento no descumprimento do art. 29, inciso III, da Lei 8.666/93, revestem-se da fumaça do bom direito, visto a ausência de exigência no edital de Chamamento 1/2018 de comprovação de regularidade fiscal como condição de habilitação no certame.    
Quanto as alegações fundamentadas no Acórdão 1284/2015-TCU-Plenário, entende-se que por não haver exigências expressas no Edital 1/2018 quanto a qualificação fiscal para habilitação no certame, não houve inobservância das determinações do citado Acórdão.  
Registre-se, que não constam da documentação juntada aos autos, ou daquela disponibilizada no site do certame (https://obras.rs.gov.br/editais) , informações quanto aos fundamentos que motivaram a decisão pela inabilitação da empresa recorrente.  
Por fim, importa registrar que conforme documentação juntada à peça 3, a homologação do Edital de Chamamento 1/2018 ocorreu em 20 de fevereiro de 2019, tendo selecionada para apresentar proposta ao Agente Operador apenas a empresa Espaço Ambiental, Planejamento, Consultoria e Representações Ltda. (CNPJ 91.230.631/0001-52) . 
E, ainda, que em 30/1/2019, foi emitido o Termo de Seleção do certame determinando que a selecionada apresentasse, em até 90 dias, a documentação com proposta de contratação da operação no âmbito do PCMV ao Agente Operador do Programa (peça 5) .
Da medida cautelar
Consoante o art. 276 do Regimento Interno/TCU, o Relator poderá, em caso de urgência, de fundado receio de grave lesão ao Erário, ao interesse público, ou de risco de ineficácia da decisão de mérito, de ofício ou mediante provocação, adotar medida cautelar, determinando a suspensão do procedimento impugnado, até que o Tribunal julgue o mérito da questão. Tal providência deverá ser adotada quando presentes os pressupostos do fumus boni iuris e do periculum in mora.
Analisando os elementos apresentados pelo representante, verifica-se que há, nos autos, os pressupostos acima mencionados.
A exigência de caução por meio de depósito bancário como garantia de proposta, disposta no item 4.4 do edital 1/2018, em afronta aos arts. 31 e 56 da Lei 8.666/93 e a fundamentação de desclassificação da reclamante com fundamento no art. 29, III da mesma Lei, quando não houve previsão editalícia em relação a comprovação de regularidade fiscal, caracterizam o instituto do fumus boni iuris e devem ser analisados com maior profundidade por esta unidade técnica, em vista da real possibilidade de ter havido distorções no Edital de Chamamento 1/2018, realizado pelo Secretaria de Obras, Saneamento e Habitação do estado do Rio Grande do Sul.
Por sua vez a homologação e a declaração do vencedor do certame, possibilitando a imediata apresentação de projeto à Caixa, evidenciam o periculum in mora e poderão ensejar prejuízo ao interesse público e comprometer a eficácia da decisão de mérito que vier a ser proferida pelo Tribunal.
De outra parte, verifica-se que a adoção da medida cautelar, na forma requerida pelo representante, não é capaz de trazer prejuízos significativos à Secretaria de Obras, Saneamento e Habitação do estado do Rio Grande do Sul ou ao interesse público. 
CONCLUSÃO
O documento constante da peça 1 deve ser conhecido como representação, por preencher os requisitos previstos nos arts. 235 e 237, VII, do Regimento Interno/TCU c/c o art. 113, § 1º, da Lei 8.666/1993 e no art. 103, § 1º, da Resolução - TCU 259/2014. 
	No que tange ao requerimento de medida cautelar, inaudita altera pars, entende-se que tal medida deve ser adotada, por estarem presentes nos autos os requisitos do fumus boni iuris e do periculum in mora, bem assim por não se ter configurado o periculum in mora ao reverso, capaz de trazer prejuízos significativos ao Órgão ou ao interesse público. 
A cautelar ora proposta deve ser adotada sem a oitiva prévia do responsável, prevista no art. 276, § 2º, do Regimento Interno/TCU, tendo em vista a homologação do certame e a possibilidade de vir a ocorrer a aceitação do projeto por parte da Caixa e consequente contratação da empresa declarada vencedora. 
Diante dos fatos apurados, para melhor análise do mérito da presente representação, faz-se necessária a oitiva da Secretaria de Obras, Saneamento e Habitação do estado do Rio Grande do Sul, nos termos do art. 276, § 3º, do RI/TCU, para que se pronuncie sobre a exigência contida no item 4.4 do Edital de Chamamento 1/2018, e sobre a desclassificação da reclamante com fundamento no art. 29, III da Lei 8.666/93, bem como sobre as alegações trazidas na representação objeto do presente processo.
Adicionalmente, será proposto determinar à Secretaria de Obras, Saneamento e Habitação do estado do Rio Grande do Sul que disponibilize a este Tribunal, em meio digital, cópia integral do processo de 1260-3200/08-0, o qual tratou do Edital de Chamamento 1/2018.
PROPOSTA DE ENCAMINHAMENTO 
Ante todo o exposto, submetem-se os autos à consideração superior, propondo:
a) 	conhecer da presente representação, satisfeitos os requisitos de admissibilidade previstos nos arts. 235 e 237, inciso VII, do Regimento Interno deste Tribunal, c/c o art. 113, § 1º, da Lei 8.666/1993 e no art. 103, § 1º, da Resolução - TCU 259/2014;
b) 	determinar, em razão do pedido formulado pela representante, cautelarmente, nos termos do art. 276, caput, do Regimento Interno/TCU, à Secretaria de Obras, Saneamento e Habitação do estado do Rio Grande do Sul que suspenda o certame relativo ao Edital de Chamamento 1/2018;
c) 	determinar, em razão do pedido formulado pela representante, cautelarmente, nos termos do art. 276, caput, do Regimento Interno/TCU, à Caixa Econômica Federal que suspenda qualquer ato decorrente do Edital de Chamamento 1/2018 até que o TCU decida sobre a matéria;
d) 	determinar, nos termos do art. 276, § 3º, do Regimento Interno/TCU, a oitiva da Secretaria de Obras, Saneamento e Habitação do estado do Rio Grande do Sul, para, no prazo de até 15 dias, manifestar-se sobre os fatos apontados na representação formulada por ESI Empreendimento, especialmente quanto ao disposto no item 4.4 do Edital de Chamamento 1/2018 e quanto à desclassificação da reclamante com fundamento no art. 29, III da Lei 8.666/93;
e) 	realizar diligência, com fundamento no art. 157 do RI/TCU, à Secretaria de Obras, Saneamento e Habitação do estado do Rio Grande do Sul, para que, no prazo de 15 dias, seja encaminhada a este Tribunal cópia integral, em meio digital, do processo de 1260-3200/08-0, o qual tratou do Edital de Chamamento 1/2018;
f) 	comunicar ao representante, e à empresa Espaço Ambiental, Planejamento, Consultoria e Representações Ltda. a decisão que vier a ser adotada nestes autos.
É o relatório.

Fabrício Frizzo Pagnossin (OAB/RS 55.044).

Não atuou.

REPRESENTAÇÃO. PROGRAMA MINHA CASA MINHA VIDA. FUNDO DE ARRENDAMENTO RESIDENCIAL. CHAMAMENTO PÚBLICO. FALHA NA DESCLASSIFICAÇÃO DE EMPRESA INTERESSADA. MEDIDA CAUTELAR PARA SUSPENDER O CERTAME. OITIVA.

REPRESENTAÇÃO (REPR)

Secretaria de Fiscalização de Infraestrutura Urbana (SeinfraUrbana).

Atuo nos presentes autos com fundamento no art. 27-A da Resolução-TCU 175/2005, tendo em vista haver sido designado, por meio da Portaria-TCU 158, de 2/5/2019, substituto do eminente Ministro Vital do Rêgo.
Cuidam os autos de representação da empresa ESI Empreendimentos a respeito de possíveis irregularidades ocorridas no certame do Edital de Chamamento 1/2018 (processo administrativo 1260-3200/08-0) , realizado pela Secretaria de Obras, Saneamento e Habitação do Estado do Rio Grande do Sul, cujo objeto é a seleção pública de empresa de construção civil interessada em promover empreendimento habitacional no âmbito do Programa Minha Casa Minha Vida (PMCMV) .
O edital prevê a construção de 1.344 unidades habitacionais, ao valor máximo de R$ 88.000 por unidade, perfazendo um investimento total de até R$ 118,2 milhões. Serão utilizados recursos advindos da integralização de cotas no Fundo de Arrendamento Residencial (PMCMV/FAR - Faixa 1) e o agente operador do empreendimento será a Caixa Econômica Federal. 
A área destinada ao empreendimento situa-se na Avenida Edgar Pires de Castro, no Bairro de Belém Novo, em Porto Alegre/RS. Por ser uma área pública, o ente doador, no caso o Governo do Rio Grande do Sul, deve, em consonância com o que determina a Portaria 267/2017 do então Ministério das Cidades, item 7 do Anexo I, observar as disposições da Lei 8.666/1993 no processo de seleção da empresa construtora.
Nesse sentido, a representante questiona a decisão da comissão julgadora do Chamamento Público 1/2018 que a desclassificou sob a alegação de descumprimento de itens do citado edital. Em resumo, alega:
não poderia ter sido desclassificada pela apresentação de apólice de seguro como garantia da proposta, pois, embora o edital exigisse a apresentação de garantia mediante depósito caução, a Lei de Licitações garante ao licitante a possibilidade de optar pela modalidade de garantia a ser apresentada (Lei 8.666/1993, art. 31, inciso III, c/c o art. 56, o §1º) ; e
não poderia ter sido desclassificada pela não apresentação das certidões que comprovassem a regularidade com a Fazenda Federal, Estadual ou Municipal, pois o edital não as exigiu.
A Secretaria de Fiscalização de Infraestrutura Urbana (SeinfraUrbana) , após análise preliminar da matéria, considerou que as alegações da reclamante apresentam-se revestidas de fumus bonis iuris. Além disso, considerou haver periculum in mora, em decorrência da homologação e a declaração do vencedor do certame, possibilitando a imediata apresentação de projeto à Caixa e contratação da construtora.
Desta forma, por estarem presentes os pressupostos necessários, a unidade técnica propôs a adoção de medida cautelar, inaudita altera pars, com fundamento no art. 276 do Regimento Interno/TCU, para determinar à Secretaria de Obras, Saneamento e Habitação do Estado do Rio Grande do Sul e à Caixa Econômica Federal que suspendam o certame relativo ao Edital de Chamamento 1/2018, além de realizar a oitiva do órgão estadual, conforme § 3º do mesmo dispositivo.
II
Feito o resumo dos autos, passo a decidir. Inicialmente, conheço da presente representação, uma vez satisfeitos os requisitos de admissibilidade previstos nos arts. 235 e 237, inciso VII, do Regimento Interno deste Tribunal, c/c o art. 113, § 1º, da Lei 8.666/1993 e o art. 103, § 1º, da Resolução TCU 259/2014.
No tocante ao mérito, acompanho as propostas da SeinfraUrbana e adoto suas análises como minhas razões de decidir, sem prejuízo das observações que passo a tecer.
Inicialmente, esclareço que, no site da Secretaria de Obras/RS (https://obras.rs.gov.br/editais) , encontram-se disponíveis o termo de julgamento e a ata de julgamento do certame, informando a desclassificação da representante. Contudo, não foram discriminados os motivos que subsidiaram a decisão.
As razões foram apontadas somente em troca de e-mails havida entre a reclamante e o presidente da comissão de chamamento (peça 1, p. 41) . De acordo com ele, "a desclassificação da empresa se deveu ao descumprimento do disposto no art. 4.4 do Edital de Chamamento, bem como do art. 29, inciso III, da Lei 8.666/1993".
Dessa forma, o primeiro dispositivo que teria sido descumprido seria o item 4.4 do edital, o qual tratava da exigência de apresentação de garantia de proposta, nos seguintes termos:
4.4	  É condição para participação neste Chamamento Público a apresentação do comprovante de garantia de proposta, no valor de R$ 100.000,00 (Cem Mil Reais) , com base no Parágrafo 1 e seus incisos, do artigo 56 da Lei 8.666/93, mediante depósito caução em uma Agência da Caixa Econômica Federal em favor da Secretaria de Obras, Saneamento e Habitação do Estado do Rio Grande do Sul. 
Como se verifica, o edital exigiu das licitantes a apresentação de garantia, especificamente, por meio de depósito caução. Contudo, o art. 31, inciso III, da Lei 8.666/1993, c/c art. 56, §1º, do mesmo normativo, ambos transcritos a seguir, estabelecem que caberá ao contratado optar por uma das modalidades de garantia disponíveis:
Art. 31.  A documentação relativa à qualificação econômico-financeira limitar-se-á a:
III - garantia, nas mesmas modalidades e critérios previstos no "caput" e § 1º do art. 56 desta Lei, limitada a 1% (um por cento)  do valor estimado do objeto da contratação.
 (...) 
Art. 56. A critério da autoridade competente, em cada caso, e desde que prevista no instrumento convocatório, poderá ser exigida prestação de garantia nas contratações de obras, serviços e compras.
§ 1º Caberá ao contratado optar por uma das seguintes modalidades de garantia:
I - caução em dinheiro ou em títulos da dívida pública, devendo estes ter sido emitidos sob a forma escritural, mediante registro em sistema centralizado de liquidação e de custódia autorizado pelo Banco Central do Brasil e avaliados pelos seus valores econômicos, conforme definido pelo Ministério da Fazenda; 
II - seguro-garantia;
III - fiança bancária. (grifos acrescidos) 
Concordo, portanto, que a exigência editalícia contrariou a Lei 8.666/1993, cujas disposições deveriam ter sido observadas, nos termos do Anexo I, item 7.1, alínea "a", da Portaria 267 do então Ministério das Cidades. Tal normativo, publicado em 2017, passou a regulamentar as condições para aquisição de imóveis com recursos advindos da integralização de cotas no FAR, no âmbito do Programa Minha Casa, Minha Vida.
O segundo dispositivo que teria sido descumprido, levando à desclassificação da representante, é o art. 29, inciso III, da Lei de Licitações e Contratos, o qual trata da documentação que deverá ser apresentada como comprovação da regularidade fiscal e trabalhista para fins de habilitação nas licitações, nos seguintes termos:
art. 29. A documentação relativa à regularidade fiscal e trabalhista, conforme o caso, consistirá em:
III - prova de regularidade para com a Fazenda Federal, Estadual e Municipal do domicílio ou sede do licitante, ou outra equivalente, na forma da lei;
Como se verifica, de acordo com a Lei 8.666/1993, seria exigível das licitantes a apresentação de certidões sobre a regularidade fiscal como condição de habilitação no certame. Todavia, o edital do Chamamento 1/2018, indevidamente, não trouxe essa exigência de forma expressa (peça 1, p. 24-25) .
No caso concreto, a única menção do sobredito edital acerca da regularidade fiscal encontra-se no item 21.7, a saber (peça 1, p. 30) :
21.7 Qualquer empresa participante poderá ser alijada deste procedimento, em qualquer fase, se a SOP tiver conhecimento de fato desabonador à sua habilitação jurídica, regularidade fiscal, regularidade econômico-financeira e qualificação técnica, não apreciados pela comissão julgadora de chamamento público, supervenientes, ou cujo conhecimento se deu após o julgamento.
O referido dispositivo permite interpretação no sentido de que mesmo não tendo sido exigida a comprovação expressa da regularidade fiscal pelo edital, caso fosse descoberta irregularidade nesse sentido, em momento posterior, a empresa participante poderia ser excluída do procedimento em qualquer fase. Com a referida redação, a Administração ao não prever de forma expressa a apresentação das certidões de regularidade fiscal, chamou para si o ônus de verificar tal regularidade.
Ocorre que, além do equívoco de o edital não haver previsto a comprovação da regularidade fiscal, em desacordo com a Lei, os responsáveis pela condução da licitação deixaram de solicitar as certidões da empresa previamente a sua desclassificação. Apesar de ser do conhecimento de qualquer licitante que a Lei 8.666/1993 exige a comprovação de regularidade fiscal, o que deveria ensejar da empresa representante o cuidado de apresentar as certidões, mesmo sem a exigência expressa do edital, parece-me que, devido à deficiência do edital, o procedimento adequado da Administração seria dar a oportunidade a empresa de fazer essa comprovação antes de promover sua desclassificação. 
Observe-se que o art. 40, inciso VI, da Lei de Licitações e Contratos estabelece que o edital deve trazer as condições para participação na licitação, e o art. 45 da mesma lei dispõe que "o julgamento das propostas será objetivo, devendo a comissão de licitação ou o responsável pelo convite realizá-lo em conformidade com os critérios previamente estabelecidos no ato convocatório e de acordo com fatores exclusivamente neles estabelecidos". Assim, não estando prevista a exigência no edital, mas sendo ela expressamente prevista em Lei, caberia à Administração cobrar as certidões das empresas em momento posterior, mas previamente a eventual desclassificação da licitante, o que não foi feito.
Todavia, apesar de essa ocorrência somar-se à tratada nos itens 12  a 14 supra como fundamento para concessão de medida cautelar, observo que, sendo a comprovação de regularidade fiscal uma exigência legal, portanto de observância inarredável, caso seja comprovado que, no momento de sua desclassificação no certame, a empresa não cumpria esse requisito, esse fato deverá ser considerado quando do julgamento de mérito do presente processo. Assim, entendo que deva ser diligenciado à empresa ESI Empreendimentos para que apresente os comprovantes de que, à época de sua desclassificação no certame, estava em situação de regularidade fiscal. 
Quanto aos requisitos para adoção de medida cautelar, concordo, considerados os ajustes acima, com o entendimento da unidade técnica de que está presente a fumaça do bom direito nas alegações da representante, quando reclama de sua desclassificação no certame do Edital de Chamamento 1/2018.
Ademais, tendo havido a homologação e a declaração do vencedor da seleção pública, possibilitando a imediata apresentação de projeto à Caixa e assinatura do contrato, considero também presente o perigo da demora.
Por outro lado, não verifico a existência de prejuízos significativos à Secretaria de Obras, Saneamento e Habitação do Estado do Rio Grande do Sul ou ao interesse público no caso da adoção da medida cautelar requerida.
Por conseguinte, posiciono-me por:
conhecer da presente representação;
determinar, cautelarmente, nos termos do art. 276, caput, do Regimento Interno/TCU, à Secretaria de Obras, Saneamento e Habitação do Estado do Rio Grande do Sul que suspenda o Edital de Chamamento 1/2018, e à Caixa Econômica Federal que suspenda qualquer ato decorrente do certame, até que o TCU decida sobre a matéria;
determinar, nos termos do art. 276, § 3º, do Regimento Interno/TCU, a oitiva da Secretaria de Obras, Saneamento e Habitação do Estado do Rio Grande do Sul, para se manifestar sobre os fatos;
realizar diligência, com fundamento no art. 157 do RI/TCU, à Secretaria de Obras, Saneamento e Habitação do Estado do Rio Grande do Sul, para obtenção de cópia integral do processo administrativo 1260-3200/08-0, o qual tratou do Edital de Chamamento 1/2018;
realizar diligência à empresa ESI Empreendimentos para que apresente os comprovantes de que, à época de sua desclassificação no certame, estava em situação de regularidade fiscal
	Diante do exposto, VOTO para que seja adotada a minuta de deliberação que ora trago ao exame deste Colegiado.
TCU, Sala das Sessões Ministro Luciano Brandão Alves de Souza, em 8 de maio de 2019.
AUGUSTO SHERMAN CAVALCANTI 
Ministro-Substituto